【裁判字號】    98,簡上,647
【裁判日期】    990127
【裁判案由】    清償債務
【裁判全文】
臺灣臺北地方法院民事判決             98年度簡上字第647號
上  訴  人  臺新國際商業銀行股份有限公司
法定代理人  甲○○
訴訟代理人  丙○○
被上訴人    乙○○
                        之1
            丁○○
上列當事人間清償債務事件，上訴人對於民國九十八年九月四日
本院臺北簡易庭九十八年北簡字第七六五九號第一審判決提起上
訴，經本院於民國九十九年一月十三日言詞辯論終結，判決如下
：
    主  文
上訴駁回。
第二審訴訟費用由上訴人負擔。
    事實及理由
一、上訴人主張：
  (一)被上訴人乙○○於民國九十四年四月間，以被上訴人丁○○
    為連帶保證人，向上訴人申請信用卡（卡號：000000
    0000000000，下稱系爭信用卡），依約被上訴人
    乙○○即得在上訴人之特約商店簽帳消費，但應於當期繳款
    截止日前向上訴人清償。詎被上訴人乙○○於九十七年十月
    三十一日致電上訴人表示，系爭信用卡於九十七年十月四日
    ，在馬其頓共和國商店CIKO DOOEL（下稱系爭馬其頓商店）
    之消費簽帳二筆，消費金額分別為馬其頓幣八萬五千元、十
    二萬五千，折合新臺幣（下同）六萬二千二百一十五元、九
    萬一千四百九十二元，共計十五萬三千七百零七元（下稱系
    爭簽帳款），非其本人之消費，拒絕清償系爭消費款。但系
    爭簽帳款確係被上訴人乙○○持卡簽帳消費，縱非被上訴人
    乙○○本人刷卡所為，然被上訴人乙○○依雙方簽訂之會員
    約定條款第七條第二項約定，應負有妥善保管系爭信用卡之
    義務，縱欲自行剪毀停用系爭信用卡，亦需通知上訴人後始
    可終止系爭信用卡使用契約，且被上訴人對於其將系爭信用
    卡剪毀丟棄應提出證明，否則發生於系爭信用卡使用契約有
    效期間內之消費款，依會員約定條款第七條第五項約定，仍
    屬被上訴人應清償之帳款，為此訴請被上訴人連帶清償債務
    。
  (二)上訴人為防範信用卡遭冒用之風險，特設風險預警部門，於
    系爭信用卡發生異常交易類型時，可由上訴人之人員儘速與
    持卡人聯繫，以確認是否有消費該筆金額。上訴人曾於九十
    七年十月六日下午四點七分撥打被上訴人之行動電話已確認
    上述兩筆國外消費是否由被上訴人乙○○所消費，惟被上訴
    人未詳實告知上訴人自行剪毀系爭信用卡之情事，反提供不
    實訊息，以致上訴人無法即時拒絕消費商店之請款。
  (三)並聲明：被上訴人應連帶給付上訴人十五萬三千七百零七元
    ，及自九十七年十一月六日起至清償日止，按年息百分之二
    十計算之利息。
二、被上訴人則以：
  (一)被上訴人乙○○自九十七年九月二十八日起至同年十一月十
    二日止，均停留於臺灣，並未於九十七年十月六日在系爭馬
    其頓商店刷卡消費。被上訴人乙○○對系爭信用卡已盡保管
    責任，並無借予他人或因疏失而造成卡片遺失、遭竊情事。
    且被上訴人乙○○甚少以系爭信用卡消費，九十七年僅於六
    月間使用系爭信用卡簽帳消費一萬一千四百三十六元，乃於
    同年七、八月間將系爭信用卡剪碎棄置於自家垃圾桶內，被
    撿起黏合後帶至系爭馬其頓商店刷卡消費之可能性為零，上
    訴人歸咎被上訴人未盡保管責任，有失公平。許多持卡人因
    改變自身消費習慣將信用卡鎖於保險箱或抽屜中，未告知銀
    行，尚無被歸責未盡保管責任，被上訴人乙○○將信用卡剪
    碎，則遺失、遭竊、借用之可能性更低，上訴人以此認定被
    上訴人未盡保管責任，難令人心服，且系爭卡片經被上訴人
    剪毀丟棄，上訴人若否認，應由上訴人提出反證。現上訴人
    將其信用卡運作管理體系之保密機制及資料外洩疏漏歸責於
    被上訴人，實無理由。上訴人未證明所屬信用卡會員資料、
    電子檔案無遭人入侵、盜用或冒用及偽造變造之情事，特約
    商店及上訴人沒有盡到核對簽名之責，上訴人逕將明顯偽造
    簽名之系爭簽帳款歸責於被上訴人，顯失公平，系爭簽帳款
    不應由被上訴人連帶負擔等語，資為抗辯。
  (二)上訴人主張被上訴人乙○○對於上訴人之風險預警人員於九
    十七年十月六日所為之電話詢問為不實說明。惟依據上訴人
    所提出對話譯文（原證三）可知，上訴人於對話之初即直接
    回答未於該地、該時、該日有該筆消費，後因誤認來電人員
    係詐騙集團，而戲稱該筆消費為十九萬（譯文誤植為九萬）
    ，並非故意為不實說明。
  (三)並聲明：上訴人之訴駁回。
三、原審為上訴人全部敗訴之判決，上訴人不服，提起上訴，並
    聲明：1.原判決廢棄。2.被上訴人應連帶給付上訴人十五萬
    三千七百零七元，及自九十七年十一月六日起至清償日止，
    按年息百分之二十計算之利息；被上訴人則聲明：上訴駁回
    。
四、得心證之理由：
  (一)上訴人主張被上訴人乙○○於九十四年四月間，邀同被上訴
    人丁○○為連帶保證人，向上訴人申請系爭信用卡使用，依
    約被上訴人乙○○即得在上訴人之特約商店簽帳消費，但應
    於當期繳款截止日前向上訴人清償之事實，為被上訴人所不
    爭執，並據上訴人提出信用卡申請書、連帶保證人資料卡、
    約定條款各一件為證（原審卷第七、八、十至二四頁），堪
    信為真。至於上訴人主張被上訴人乙○○於九十七年十月四
    日，在系爭馬其頓商店簽帳消費二筆，共計十五萬三千七百
    零七元，且縱使非被上訴人乙○○親自刷卡消費，因被上訴
    人乙○○未妥善保管系爭信用卡，被上訴人對系爭簽帳卡應
    負清償責任云云，則為被上訴人所否認，是本件應審酌者為
    ：系爭二筆簽帳款項是否被上訴人乙○○本人所為，及被上
    訴人乙○○有無違反保管責任等項。
  (二)經查，兩造間信用卡會員約定條款，就偽卡簽帳消費之情形
    並無規定，其中約定條款第十九條僅係就信用卡發生遺失、
    被竊、被搶、詐取或信用卡遭第三人占有之情形時，由何方
    負擔損失之規定，然本件兩造均未主張系爭信用卡有遺失、
    被竊、被搶、詐取或信用卡遭第三人占有之情形，故本件並
    無約定條款第十九條之適用，被上訴人應僅就被上訴人乙○
    ○親自簽名或授權他人持真卡所為之消費負責。本件持卡人
    即被上訴人乙○○既辯稱系爭二筆簽帳款非其所為，則除上
    訴人能證明被上訴人乙○○親自簽帳消費或授權他人持卡簽
    帳消費外，即不得請求被上訴人連帶清償系爭簽帳款。故本
    件應由上訴人就所主張被上訴人乙○○確有於九十七年十月
    四日，持系爭信用卡簽帳消費，及被告乙○○違反保管責任
    致生系爭系爭簽帳款等節負舉證之責。
  (三)查上訴人主張被上訴人乙○○於九十七年十月四日，持系爭
    信用卡簽帳消費二筆共計十五萬三千七百零七元之事實，為
    被上訴人所否認，上訴人僅提出簽帳單影本一紙為證（原審
    卷第八七頁），並陳稱：另紙簽帳單已經銷燬無法提出等語
    （原審卷第一四三頁）。而被上訴人對於上訴人提出之該簽
    帳單，則否認該其上簽名之真正。本院觀之上訴人提出之上
    開簽帳單，其上並未記載係系爭卡號0000000000
    000000號信用卡之消費，是本件系爭簽帳款是否系爭
    信用卡之消費，已有可疑。且該簽帳單上之簽名為「M.Buu
    」或「M.Duu」，核與被上訴人乙○○在信用卡申請書上之
    簽名「乙○○」完全不同（原審卷第七頁），亦與被上訴人
    乙○○之英文姓名「KIM DONG EUN」不符（見本院卷第三七
    頁護照影本）；另參以被上訴人乙○○所提出其在其他八家
    銀行信用卡背面之簽名樣式均相同，並與被上訴人乙○○所
    提其他八家銀行申請之信用卡簽帳單之簽名均相符（原審卷
    第六四、一一九至一二七頁），惟系爭簽帳單上之簽名與被
    上訴人乙○○上揭真正簽名式樣，全然不同；況被上訴人乙
    ○○於九十七年十月間均在臺灣並未出境之事實，有被上訴
    人提出之入出國日期證明書、護照影本附卷可稽（原審卷第
    三六頁、第三七至六三頁），堪認系爭簽帳款確非被上訴人
    乙○○之簽帳消費。此外，上訴人又未能證明系爭簽帳款係
    使用系爭信用卡真卡消費，且未主張及證明被上訴人有將系
    爭信用卡真卡交由他人使用。而系爭馬其頓特約商店對肉眼
    即可辨識顯不相同之簽名未盡核對之責，仍接受真實姓名不
    詳之人簽帳，上訴人自不得請求被上訴人連帶清償系爭簽帳
    款。
  (四)上訴人主張：被上訴人乙○○自陳剪毀系爭信用卡，並未提
    出證明，且被上訴人乙○○並未通知上訴人停止使用系爭信
    用卡，被上訴人乙○○未妥善保管系爭信用卡，依會員約定
    條款第七條第二項、第五項規定，對系爭簽帳應負清償責任
    云云，亦為被上訴人所否認。經查，系爭信用卡會員約定條
    款第七條第二項約定：「持卡人之信用卡屬於貴行（上訴人
    ）之財產，持卡人應妥善保管及使用信用卡。貴行僅授權正
    卡持卡人或附卡持卡人本人在信用卡有限期限內分別使用，
    不得讓與、轉借、提供擔保或以其他方式將信用卡之占有轉
    讓予第三人或交其使用」、同條第五項約定：「持卡人違反
    第二項至第四項約定致生之應付帳款者，亦應對之負清償責
    任」，有上訴人提出之信用卡會員約定條款在卷可稽（原審
    卷第十二至十三頁），惟上訴人並未主張及舉證證明被上訴
    人乙○○有系爭約定條款第七條第二項所定讓與、轉借、提
    供擔保或以其他方式將信用卡之占有轉讓予第三人或交其使
    用之情形，自難認被上訴人乙○○違反該條款第二項之約定
    ，而未盡保管義務。被上訴人乙○○雖未能舉證證明業已將
    系爭信用卡剪毀丟棄於垃圾桶，且上訴人主張：被上訴人乙
    ○○並未通知上訴人終止系爭信用卡使用契約，並於上訴人
    風險預警人員於九十七年十月六日撥打被上訴人乙○○電話
    確認系爭消費款是否被上訴人乙○○本人消費時，並未告知
    系爭信用卡業已剪毀丟棄等情，均為被上訴人所不否認，惟
    現今社會上盜用信用卡之犯罪手法，不乏以側錄或其他非法
    方式取得信用卡資料後，偽造信用卡持往國外消費之情形，
    亦即盜刷信用卡之犯罪手法，犯罪者未必需持有真正之信用
    卡，縱使持卡人仍持有真正信用卡，仍有遭偽卡盜刷之風險
    。觀之本件系爭簽帳並非被上訴人乙○○所為，業經認定如
    前，且系爭簽帳係發生於國外，簽名式樣復與被上訴人乙○
    ○之真正簽名式樣明顯不同，自非無係遭偽卡盜刷之可能，
    是本件自應由上訴人舉證證明被上訴人乙○○並未妥善保管
    信用卡，且未盡保管義務與系爭簽帳有因果關係，始能要求
    被上訴人依約負清償責任，尚不得僅因被上訴人未能提出系
    爭信用卡，遽認被上訴人應依系爭會員約定條款第七條第二
    項、第五項約定，負連帶清償之責；次查，現今詐騙電話橫
    行，被上訴人乙○○辯稱：於接獲上訴人風險預警人員電話
    時，誤以為係詐騙電話，而未應上訴人風險預警人員之詢問
    告以正確資訊等語，亦符常情，觀之上訴人提出之電話錄音
    譯文（原證三），上訴人人員詢問被上訴人乙○○是否在國
    外刷卡，被上訴人初係否認，答稱沒有在國外刷卡；嗣改稱
    有刷卡，並稱：「（然後我們看到您的卡片在昨天晚上，有
    在國外刷卡飯店方面的消費ㄟ）是喔！喔好啊，我會付錢啊
    」…「（有兩筆，一筆台幣九萬多塊，一筆六萬多）是九萬
    ㄟ」等語，核與被上訴人乙○○辯稱：以為是詐騙電話，因
    而戲謔答覆等情，核屬相符，上訴人風險預警人員對於被上
    訴人乙○○前後不一致且戲謔口吻之陳述，並未進而究明被
    上訴人乙○○之真意及是否親自簽帳消費，亦難認已盡注意
    義務，上訴人自不得將信用卡遭盜刷之不利益歸屬於被上訴
    人。
五、綜上，上訴人依系爭信用卡會員約定條款，請求被上訴人連
    帶給付信用卡簽帳款十五萬三千七百零七元，及自九十七年
    十一月六日起至清償日止，按年息二十計算之利息，為無理
    由，不應准許。原審為上訴人敗訴之判決，核無違誤，上訴
    意旨仍執陳詞，指摘原判決不當，為無理由，應駁回上訴。
六、本件為判決之基礎已臻明確，兩造其餘主張、陳述並所提證
    據，經審酌後，認均與本件結論無涉或無違，爰不一一論述
    ，併予敘明。
七、據上論結，本件上訴為無理由，依民事訴訟法第四百三十六
    條之一第三項、第四百四十九條第一項、第七十八條，判決
    如主文。
中    華    民    國    99    年    1     月    27    日
        民事第五庭    審判長法  官  薛中興
                            法  官  莊書雯
                            法  官  高偉文
以上正本係照原本作成。
本判決不得上訴。
中    華    民    國    99    年    1     月    27    日
                            書記官  駱俊勳

司法院資訊處製作；財團法人民間司法改革基金會備份。
